ACORDAO-COMPLETO-2515118

ACÓRDÃO 229/2022 ATA 4/2022 - PLENÁRIO

VISTOS, relatados e discutidos estes autos de monitoramento das deliberações oriundas do Acórdão 598/2018-TCU-Plenário;
ACORDAM os Ministros do Tribunal de Contas da União, reunidos em Sessão Plenária, ante as razões expostas pelo Relator, em:
9.1. em relação ao Serviço Federal de Processamento de Dados (Serpro) , considerar:
9.1.1. cumpridas as determinações contidas nos subitens 9.1.1, 9.1.2, 9.1.3, 9.1.4 e 9.2 do Acórdão 598/2018-TCU-Plenário;
9.1.2. implementadas as recomendações contidas nos subitens 9.4.1 e 9.4.4 do Acórdão 598/2018-TCU-Plenário;
9.1.3. parcialmente implementadas as recomendações contidas nos subitens 9.4.2 e 9.4.5 do Acórdão 598/2018-TCU-Plenário;
9.1.4. em implementação a recomendação contida no subitem 9.4.3 do Acórdão 598/2018-TCU-Plenário.
9.2. em relação à Empresa de Tecnologia e Informações da Previdência (Dataprev) , considerar:
9.2.1. cumpridas as determinações contidas nos subitens 9.1.1, 9.1.2, 9.1.3, 9.1.4, 9.2 e 9.3 do Acórdão 598/2018-TCU-Plenário;
9.2.2. implementadas as recomendações contidas nos subitens 9.4.1, 9.4.3, 9.4.4 e 9.5 do Acórdão 598/2018-TCU-Plenário;
9.2.3. parcialmente implementadas as recomendações contidas nos subitens 9.4.2 e 9.4.5 do Acórdão 598/2018-TCU-Plenário.
9.3. em relação ao Ministério da Economia, considerar:
9.3.1. cumprida a determinação contida no subitem 9.6 do Acórdão 598/2018-TCU-Plenário;
9.3.2. implementada a recomendação contida no subitem 9.7 do Acórdão 598/2018-TCU-Plenário.
9.4. notificar o Serpro, a Dataprev, o Ministério da Economia e a Casa Civil da Presidência da República acerca da presente deliberação; e
9.5. apensar os presentes autos ao TC Processo 013.463/2017-9, processo que originou o acórdão ora monitorado.

Monitoramento de deliberações oriundas de acórdão que tratou de auditoria de conformidade e de aspectos operacionais para avaliar a economicidade, a eficiência, a eficácia e a legalidade dos serviços de Tecnologia da Informação prestados pela Dataprev e pelo Serpro.

Empresa de Tecnologia e Informações da Previdência (Dataprev); Serviço Federal de Processamento de Dados (Serpro).

3. Responsáveis: não há.

13.1. Ministros presentes: Bruno Dantas (na Presidência), Walton Alencar Rodrigues, Benjamin Zymler, Augusto Nardes, Vital do Rêgo (Relator), Jorge Oliveira e Antonio Anastasia.
13.2. Ministros-Substitutos presentes: Augusto Sherman Cavalcanti, Marcos Bemquerer Costa e Weder de Oliveira.

VITAL DO RÊGO

Adoto como relatório a instrução de mérito elaborada no âmbito da Secretaria de Fiscalização de Tecnologia da Informação - Sefti (peça 71) , que contou com parecer favorável da chefia imediata (peça 72) e da unidade técnica (peça 73) , a seguir transcrita:
"INTRODUÇÃO
Trata-se de monitoramento de deliberações, conforme previsto no art. 243 do Regimento Interno do Tribunal de Contas da União (RI/TCU) e no art. 4º, inciso III, da Portaria - Segecex 27/2009 (Padrões de Monitoramento) , em face do disposto no art. 17, § 1º, da Resolução - TCU 315/2020, segundo o qual as determinações expedidas pelo Tribunal serão obrigatoriamente monitoradas.
HISTÓRICO 
Em 2018, foi prolatado o Acórdão 598/2018-TCU-Plenário, de relatoria do Ministro Vital do Rêgo, decorrente de auditoria de conformidade, mas também com aspectos operacionais, para avaliar a economicidade, a eficiência, a eficácia e a legalidade dos serviços de Tecnologia da Informação (TI) prestados pela Empresa de Tecnologia e Informações da Previdência (Dataprev) e pelo Serviço Federal de Processamento de Dados (Serpro) (Processo 013.463/2017-9) .
No entanto, em 20/4/2018, a Dataprev interpôs pedido de reexame de cinco deliberações (itens 9.1.1, 9.2, 9.3, 9.6, e 9.12) proferidas por meio do referido acórdão (peça 2) .
Mesmo diante do pedido de reexame, no dia 1/6/2018, a Dataprev enviou ao TCU plano de ação para atendimento das deliberações expressas no acórdão (peça 3) . Na mesma data, o Serpro também enviou plano semelhante (peça 4) . Junto com esses planos, ambas as empresas solicitaram dilação do prazo de atendimento de uma das deliberações (item 9.2) , o que foi acatado, no dia 26/6/2018, por meio do Acórdão 1438/2018-TCU-Plenário, também de relatoria do Ministro Vital do Rêgo.
Como a deliberação que teve o prazo prorrogado impactava diretamente o item 9.6 do Acórdão 598/2018-TCU-Plenário, também foi proferida nova determinação (item 1.7) ao extinto Ministério do Planejamento, Desenvolvimento e Gestão (MPDG) , por meio do Acórdão 1438/2018-TCU-Plenário, a qual dilatou o prazo de atendimento de determinação similar expressa no item 9.6 do acórdão anterior. Em 10/7/2018, o MPDG notificou o TCU sobre o cumprimento dessa nova determinação (peça 5) .
No dia 13/7/2018, o pedido de reexame das deliberações solicitado pela Dataprev foi admitido pelo Relator do recurso, Ministro Bruno Dantas, o que resultou em efeito suspensivo dos itens contestados (peça 8) . Diante disso, em 2/8/2018, o Serpro também requereu efeito suspensivo dos mesmos itens contestados pela Dataprev (peça 7) , o que foi acatado no dia 28/8/2018 (peça 9) . 
Em 3/12/2018, o Serpro enviou ofícios com informações acerca do estágio de cumprimento das deliberações do Acórdão 598/2018-TCU-Plenário (peças 10, 11 e 12) .
No dia 12/6/2019 foi prolatado o Acórdão 1364/2019-TCU-Plenário, de relatoria do Ministro Bruno Dantas, que negou provimento ao pedido de reexame solicitado pela Dataprev.  Diante disso, em 18/7/2019, o Serpro opôs embargos de declaração (peça 13) em face do citado acórdão, o que resultou, em 7/8/2019, na publicação do Acórdão 1854/2019-TCU-Plenário, também de relatoria do Ministro Bruno Dantas, que manteve o teor das deliberações questionadas.
Em 19/9/2019, a Secretaria de Governo Digital do Ministério da Economia (SGD/ME) informou ter adotado providências para cumprir a deliberação descrita no item 9.6 do Acórdão 598/2018-TCU-Plenário (peça 14) .
No dia 2/10/2019, o Serpro enviou novo ofício a este Tribunal com colocações acerca do estágio de cumprimento das deliberações do Acórdão 598/2018-TCU-Plenário (peças 15 e 16) e, em 30/1/2020, informou ao TCU ter cumprido todas as deliberações endereçadas à empresa por meio do referido acórdão (peças 17 e 18) .
Em 13/10/2020, a unidade técnica realizou diligência à Dataprev e à Casa Civil da Presidência da República para que encaminhassem informações quanto a alguns itens pendentes de comprovação de atendimento (peças 19 a 24) .
Em 4/11/2020, a Casa Civil encaminhou resposta à diligência (peça 27) e a Dataprev encaminhou sua resposta em 25/11/2020 (peças 29 a 36) .
Durante a análise das respostas apresentadas, constatou-se a necessidade de serem esclarecidos alguns pontos que demandaram a realização de nova oitiva das duas empresas (peça 43) . A nova resposta encaminhada pelo Serpro encontra-se nas peças 48 e 49 e a nova manifestação da Dataprev foi acostada à peça 52, sendo que todo conteúdo que acompanha essas respostas foi anexado aos autos como item não digitalizável dessas peças.
A presente instrução concluirá a análise de mérito sobre o atendimento dos itens do acórdão ora monitorado, aproveitando-se a análise realizada.
EXAME TÉCNICO 
Determinação 9.1.1
9.1. determinar à Dataprev e ao Serpro, com fulcro no art. 43, inciso I, da Lei 8.443/1992 c/c o art. 250, inciso II, do Regimento Interno do TCU, que, em atenção ao disposto na Constituição Federal, art. 37, caput (princípio da eficiência) e em outras normas aplicáveis, no prazo de 180 dias:
9.1.1. identifiquem as principais causas dos baixos índices de eficiência operacional no processo de desenvolvimento de sistemas e implementem ações para elevar os índices de eficiência nessas atividades;
 	Situação que levou à proposição da deliberação
Quando da realização da fiscalização, a equipe de auditoria constatou baixa eficiência produtiva no serviço de desenvolvimento de sistemas, comparativamente à observada no mercado, que tem como efeito a dificuldade de as empresas darem vazão às demandas dos clientes, sendo um dos fatores que contribui para o estoque elevado de demandas pendentes de conclusão.
Providências adotadas
Em atendimento à referida determinação, o Serpro apresentou as seguintes ações adotadas (peça 12, p. 4-11 e peça 18, p. 1-4) :
0. implementar a rastreabilidade entre o que foi contratado, produzido e faturado quanto às entregas de software;
0. tornar transparente o volume de entregas de software não homologadas, não implantadas, ou suspensas há mais de trinta dias corridos, e/ou canceladas, por cliente, aprimorando o processo de faturamento e refletindo nos contratos de receita;
0. institucionalizar, nos procedimentos corporativos, a realocação de equipes de desenvolvimento responsáveis pelas entregas de software não homologadas, não implantadas, ou suspensas e/ou canceladas;
0. definir política e indicadores para manter atualizado o parque tecnológico (estações de trabalho) do desenvolvimento de software, de forma tempestiva, considerando as necessidades de evolução tecnológica;
0. aprimorar a gestão da capacidade operacional do serviço de desenvolvimento, vinculando-a às informações de contratação do serviço de desenvolvimento;
0. institucionalizar (refletido nas políticas e contratos de receita) a utilização de um roteiro único de contagem de pontos de função para as entregas de software;
0. otimizar a criação de ambientes com a intensificação do uso de práticas de automação para as equipes internas de desenvolvimento nas soluções sob medida;
0. melhorar a oferta de cursos que atendam a necessidade de capacitação das equipes de desenvolvimento de software, em graus de complexidade (básico, intermediário e avançado) , de forma tempestiva e contínua, conforme as trilhas de conhecimento praticadas no mercado;
0. institucionalizar comitê de gestão de entregas de serviços de desenvolvimento de software, que envolva a Diretoria de Relacionamento com os Clientes e a Diretoria de Desenvolvimento.
Essas medidas foram tomadas após a identificação das seguintes causas (peça 49, p. 1-3) :
0. discrepância entre os valores de ponto de função produzidos e faturados;
0. ineficiência na utilização dos recursos de desenvolvimentos;
0. obsolescência do parque tecnológico do desenvolvimento de software;
0. incompatibilidade entre a capacidade contratada e a realizada pelo desenvolvimento;
0. baixa produtividade do desenvolvimento de software.
A Dataprev, por sua vez, apresentou as seguintes ações adotadas (peça 30, p. 34) :
0. revisar indicadores de mensuração da eficiência;
0. identificar oportunidades de melhoria para elevar o índice da eficiência;
0. implantar ações de melhoria.
Em oitiva complementar, a Dataprev listou as seguintes causas identificadas a serem tratadas pelas ações adotadas (peça 55) :
0. falta de visibilidade dos principais indicadores de desenvolvimento;
0. metodologia de desenvolvimento de sistemas baseada no modelo cascata;
0. ferramenta de gestão de demandas corporativa com difícil rastreabilidade das demandas e com usabilidade complexa;
0. ferramenta de contagem de pontos de função com tecnologia inadequada para realizar evoluções funcionais e integrações;
0. ferramentas de gestão do ciclo de desenvolvimento não integradas e não aderente às práticas ágeis, dificultando o trabalho das equipes de desenvolvimento;
0. tempo elevado para o provisionamento de ambientes (desenvolvimento, homologação e produção) para soluções de software;
0. baixo uso de testes de regressão de forma automatizada.
Análise das providências do Serpro
Quanto à providência descrita no parágrafo 16.1, foi implementada, na Solução Integrada de Gestão de Demandas (Siged) , nova ferramenta integrada de demandas ponta a ponta, que permite o registro do volume de ponto de função. A rastreabilidade entre o que foi contratado, produzido e faturado é por meio de integração com o sistema comercial (Sigecom) (peça 12, p. 2427) 
Quanto à providência descrita no parágrafo 16.2, a transparência mencionada pela empresa está no painel da Superintendência de Desenvolvimento, que conta com filtros para selecionar projetos não homologados, não implantados ou suspensos por mais de trinta dias, conforme tela do sistema (peça 12, p. 4-5) .
Quanto à providência descrita no parágrafo 16.3, houve alteração da norma interna DS 019, orientando a realocação de equipes com projetos não homologados, não implantados ou suspensos por mais de trinta dias, conforme imagem do item 4.2.2.2 da norma (peça 12, p. 5) .
Quanto à providência descrita no parágrafo 16.4, foi incluído no Plano Estratégico de TI de 2018, o princípio "Promova a inovação digital", que promove a redução da obsolescência. Além disso, o Plano Diretor de TI de 2018 conta com previsão de aquisição de microcomputadores no quinquênio 2019/2023 (peça 12, p. 6-7) .
Quanto à providência descrita no parágrafo 16.5, o Serpro apresentou a efetividade do faturamento do serviço de desenvolvimento de software, ou seja, o ponto de função faturado versus o produzido, e o resultado acima da meta definida (peça 38, p. 750-752) 
Quanto à providência descrita no parágrafo 16.6, o Serpro apresentou o Roteiro de Métricas de Software do SISP como o roteiro único de contagem de pontos de função (peça 38, p. 1-96) .
Quanto à providência descrita no parágrafo 16.7, foi desenvolvido um plano específico e realizada a otimização de 45 sistemas para validar o plano (peça 12, p. 7) . Para essa otimização, foi lançada a plataforma Estaleiro (peça 38, p. 97-99) :
O Estaleiro é responsável pelo provisionamento de plataformas (PaaS) e entrega contínua para uma nova geração de aplicações desenvolvidas pelo Serpro. Nele é utilizada um conjunto de tecnologias abertas que permite o provisionamento e escalonamento de ambientes de forma automatizada, a execução de pipelines de entrega, entre outras funcionalidades necessárias para agilidade na infraestrutura e operação de sistemas[footnoteRef:2]. [2:  https://www.serpro.gov.br/menu/imprensa/Releases/serpro-apresenta-plataforma-estaleiro-durante-evento-realizado-nesta-quinta-feira-28-na-universidade-tecnologica-federal-do-parana] 
Quanto à providência descrita no parágrafo 16.8, foi implementada a norma EC 012, que promove a oferta de ações educacionais por meio de plataformas e ambientes virtuais de aprendizagem, com reembolso, conforme imagem da norma (peça 12, p. 8) .
Quanto à providência descrita no parágrafo 16.9, o comitê executivo da diretoria de relacionamento com o cliente assumiu essa atividade por meio do documento OE-3/2018. A cada quinze dias, o comitê trata da priorização de demandas de soluções, conforme imagem de agendamento de reunião realizada (peça 12, p. 9-11) .
Tendo identificado as causas e implementado medidas suficientes, considera-se que o Serpro cumpriu a determinação.
Análise das providências da Dataprev:
Quanto à providência descrita no parágrafo 15.1, a Dataprev apresentou o uso dos seguintes indicadores: Índice de Cumprimento de Projetos, Duração Média dos Projetos, Produtividade de Projetos, Pontos de Função Entregues, Percentual de Horas Lançadas, Produtividade dos Projetos e Demandas. Esses indicadores já constavam no painel de informações. Nessa revisão, estendeu-se ao indicador Percentual de Horas Lançadas as demandas de manutenção também, haja vista inicialmente contar apenas com as horas de desenvolvimento (peça 30, p. 4) .
Quanto à providência descrita no parágrafo 15.2, a Dataprev identificou a oportunidade de um novo Índice de Eficiência Operacional, passando a incluir também as demandas que não são projetos formais. Outros resultados foram a criação de um indicador de vazão para medir o comportamento do backlog em relação ao fluxo de entrada e saída de demandas e a criação de um indicador para o tempo médio de atendimento de desenvolvimento por demanda (peça 30, p. 4-7) . 
Quanto à providência descrita no parágrafo 15.3, a Dataprev apresentou a implantação dos dois indicadores criados, de vazão de backlog e do tempo médio de atendimento (peça 30, p. 78) .
Além das medidas indicadas, a Dataprev indicou outras ações realizadas em função das causas identificadas no item 19 (peça 55, p. 8) .
0. Para a causa identificada em 19.1, implementou o Painel de Indicadores e evoluiu, ao longo dos anos, os indicadores;
0. Para a causa identificada em 19.2, foi institucionalizado o método Ágil, por meio da reformulação do Processo de Desenvolvimento da Dataprev, conforme será apresentado no item 132;
0. Para a causa identificada em 19.3, reestruturou a ferramenta de Gestão de Demandas e Projetos;
0. Para a causa identificada em 19.4, reformulou a ferramenta PFacil, para criar base de indicadores e permitir evolução das boas práticas de métricas de mercado; 
0. Para a causa identificada em 19.5, migrou para a nova ferramenta ALM (application lifecycle management) , compatível com as práticas Ágeis;
0. Para a causa identificada em 19.6, expandiu o provisionamento automático de ambientes na esteira Fast VM;
0. Para a causa identificada em 19.7, criou a plataforma de Containers Enterprise.
Tendo identificado as causas e implementado medidas suficientes, considera-se que a Dataprev cumpriu a determinação.
Conclusão
Diante do exposto, conclui-se que o item 9.1.1 do Acórdão 598/2018-TCU-Plenário:
0. foi cumprido pelo Serpro;
0. foi cumprido pela Dataprev.
Determinação 9.1.2
9.1. determinar à Dataprev e ao Serpro, com fulcro no art. 43, inciso I, da Lei 8.443/1992 c/c o art. 250, inciso II, do Regimento Interno do TCU, que, em atenção ao disposto na Constituição Federal, art. 37, caput (princípio da eficiência) e em outras normas aplicáveis, no prazo de 180 dias:
 (...) 
9.1.2. definam um conjunto mínimo de indicadores para mensurar aspectos de desempenho e de resultado dos processos de trabalho organizacionais relevantes, bem como para mensurar a eficiência operacional das atividades relacionadas aos principais serviços prestados pela organização;
Situação que levou à proposição da deliberação
A equipe de auditoria constatou a ausência de indicadores para processos críticos ao provimento de serviços de TI e a subutilização dos indicadores existentes, que podem ser causa de menor qualidade dos produtos e serviços entregues, bem como de baixo desempenho desses processos, tendo como efeito a elevação dos preços cobrados pelos serviços prestados.
Foi identificada, ainda, a ausência de indicadores de eficiência relacionados a importantes serviços prestados, como a produção (hospedagem) , atendimento a clientes e desenvolvimento de sistemas.
Providências adotadas
O Serpro apresentou as seguintes ações a serem adotadas:
0. padronizar a medição da eficiência operacional do desenvolvimento, compatível com o mercado, com os seguintes indicadores definidos: índice médio de eficiência produtiva; índice ponderado de eficiência na utilização de pessoal (peça 12, p. 12-13) ;
0. disponibilizar no painel de indicadores corporativos os seguintes indicadores (peça 12, p. 13-17) :
34. produção per capita = entrega de PF (Ponto de Função) / quantidade de desenvolvedores;
34. tempo médio para entrega de demanda = tempo médio desde a abertura até a entrega de uma demanda;
34. score de qualidade de software = score de um conjunto de métricas definidas pelo programa UNO (Programa de Melhoria na Entrega de Soluções de Software sob Medida) , em conjunto com a Superintendência de Desenvolvimento;
34. percentual de automação = percentual de uso da nuvem pelas soluções sob medida.
34. índice médio de eficiência produtiva;
34. índice ponderado de eficiência na utilização de pessoal;
34. efetividade do faturamento das entregas do desenvolvimento de software = (PF faturado / PF entregue) * 100;
Além desses indicadores específicos para desenvolvimento de sistemas, o Serpro informou que implementou painel para acompanhamento de processos de gestão de incidentes, gestão de solicitação de serviços e gestão de mudanças (peça 49, p. 5) . O painel é dividido em nível estratégico, tático e operacional, tendo cada nível os indicadores correspondentes (peça 12, p. 30-33) .
Por sua vez, a Dataprev apresentou as seguintes ações a serem adotadas (peça 30, p. 8) :
0. criação de um Dashboard Operacional que apresenta um conjunto de informações, bem como apontamento de ações necessárias para o andamento dos processos;
0. análise periódica dos indicadores de incidentes, a fim de identificar oportunidades de melhorias no processo;
0. criação de dois novos processos para compor o Dashboard, o processo de Gestão da Conformidade de TIC e Gestão de Capacidade.
Análise das providências do Serpro
Quanto à providência descrita no parágrafo 34.1, o Serpro informou que incluiu no sistema "Painel de indicadores corporativos" os dois indicadores propostos, a saber: índice médio de eficiência produtiva (Imep) e índice ponderado de eficiência na utilização de pessoal (Ipep) , apresentando imagens das telas desses indicadores. O painel está hospedado na intranet do Serpro em https://indicadorescorporativos.serpro.gov.br.
Quanto à providência descrita no parágrafo 34.2, em reunião remota realizada em 4/5/2021 com gestores do Serpro, foi apresentado o painel de indicadores corporativos para a equipe do TCU desse monitoramento. O Serpro demonstrou a implantação dos indicadores, com o histórico de cada indicador e as metas estabelecidas.
Dessa forma, considera-se que o conjunto das providências tomadas pelo Serpro indicam o cumprimento da determinação.
Análise das providências da Dataprev:
A Dataprev encaminhou informações sobre o Dashboard Operacional, composto pelos indicadores relacionados aos processos de Gerenciamento de Eventos, de Incidentes, de Problemas, Configuração, Mudanças, Requisições, ANS e os dois novos propostos, quais sejam, o de Gestão de Conformidade de TIC e de Capacidade. Cada indicador é subdividido vários outros indicadores setoriais (peça 40, p. 73-99) .
Os indicadores são enviados pelas equipes gestoras dos processos de gestão e consolidados no Dashboard. Mensalmente as equipes revisam os dados enviados e analisam melhorias, conforme o roteiro estabelecido (peça 40, p. 447-483) .
Dessa forma, considera-se que o conjunto das providências tomadas pela Dataprev indicam o cumprimento da determinação.
Conclusão
Diante do exposto, conclui-se que o item 9.1.2 do Acórdão 598/2018-TCU-Plenário:
0. foi cumprido pelo Serpro;
0. foi cumprido pela Dataprev.
Determinação 9.1.3
9.1. determinar à Dataprev e ao Serpro, com fulcro no art. 43, inciso I, da Lei 8.443/1992 c/c o art. 250, inciso II, do Regimento Interno do TCU, que, em atenção ao disposto na Constituição Federal, art. 37, caput (princípio da eficiência) e em outras normas aplicáveis, no prazo de 180 dias:
 (...) 
9.1.3. deem transparência aos indicadores definidos e publiquem, anualmente, no Relatório de Gestão da instituição, os indicadores mais relevantes, respectivas metas e resultados das mensurações, nos termos da Lei 12.527/2011 (Lei de Acesso à Informação - LAI) , art. 7º, inciso VII, alínea "a" e art. 8º, caput;
Situação que levou à proposição da deliberação
Tendo em vista as situações encontradas que resultaram na determinação 9.1.2, foi feita a determinação 9.1.3 para dar maior efetividade àquelas e permitir o acompanhamento pelas partes interessadas.
Providências adotadas
O Serpro informou que os indicadores da determinação 9.1.2 passariam a constar no Relatório de Gestão 2018 a ser publicado em 31/5/2019 (peça 12, p. 8) .
A Dataprev informou que os indicadores estão evidenciados na estratégia da empresa, que é composta pelos Plano Estratégico Institucional (PEI) , o Plano de Negócios (PN) , Plano Diretor de Tecnologia (PDTI) , Plano de Ação (Programas) e Cadeia de Valor (Processos) (peça 30, p. 11) .
Análise
No Relatório de Gestão de 2018 do Serpro, não foi verificada a publicação dos sete indicadores prescritos pela determinação 9.1.2, conforme informado pelo Serpro e disponível em https://www.transparencia.serpro.gov.br/acesso-a-informacao/contas-anuais/2018/10-relatorio-de-gestao-2018-relato-integrado-2018.pdf.
No entanto, no Relatório de Gestão 2019, observou-se que os sete indicadores estão publicados com as metas e os resultados alcançados (peça 39, p. 66 e 68-71) 
Conforme informado pela Dataprev, verifica-se que os indicadores de desempenho e eficiência operacional estão publicados no PEI (peça 40, p. 212-240) e no Plano de Ação 2021 (peça 40, p. 241-325) , conforme determinado no Acórdão 598/2018-TCU-Plenário. No entanto, o comando do item 9.1.3 também determina a publicação dos indicadores mais relevantes, metas e resultados no Relatório de Gestão da empresa e, consultando-se a edição de 2019 não constam essas informações (peça 41) .
Ademais, o PEI e o Plano de Ação 2021 contêm os indicadores e suas respectivas metas, mas não o resultado alcançado para cada um ao final do período avaliado. A publicação a posteriori no Relatório de Gestão serve justamente para prestação de contas e publicidade dos resultados alcançados, ou não, pela empresa em relação as metas por ela definidas.
Registre-se que não foi possível localizar o PEI e o Plano de Ação 2021 no sítio eletrônico da Dataprev na internet, lançando dúvida se estão, de fato, públicos. Por essa razão, foi realizada oitiva da Dataprev para esclarecer se estão publicados na internet os indicadores e respectivas metas estabelecidos no PEI e no Plano de Ação 2021, bem como esclareça sobre a existência de algum documento publicando os resultados alcançados, já que no relatório de gestão não constam essas informações.
Em resposta à oitiva complementar realizada pelo TCU, a Dataprev apresentou os sítios eletrônicos onde se encontram publicados o PEI, o Plano de Ação 2021 e Documento de Avaliação de Atendimento das Metas e Resultados na Execução (Damre) (peça 52, p. 2) . Este último documento apresenta, além das metas, os resultados alcançados (peça 66) .
Por fim, foi verificada no Relatório de Gestão 2020 (peça 67, p. 133) a publicação de indicadores de eficiência de desenvolvimento de sistemas, que combinados com os indicadores publicados no Damre, permitem a conclusão pelo cumprimento da determinação contida no item 9.1.3 do Acórdão 598/2018-TCU-Plenário. 
Conclusão
Diante do exposto, conclui-se que o item 9.1.3 do Acórdão 598/2018-TCU-Plenário:
0. foi cumprido pelo Serpro;
0. foi cumprido pela Dataprev.
Determinação 9.1.4
9.1. determinar à Dataprev e ao Serpro, com fulcro no art. 43, inciso I, da Lei 8.443/1992 c/c o art. 250, inciso II, do Regimento Interno do TCU, que, em atenção ao disposto na Constituição Federal, art. 37, caput (princípio da eficiência) e em outras normas aplicáveis, no prazo de 180 dias:
 (...) 
9.1.4. passem a preservar as memórias de cálculo e os demonstrativos de formação de preços que embasaram a formulação de propostas comerciais, assim como os documentos e decisões que subsidiam as modificações nos preços originalmente orçados pela área técnica, conforme disposto na Lei 13.303/2016, art. 8º, §2º, inciso II;
Situação que levou à proposição da deliberação
Ambas as empresas não mantinham histórico de memórias de cálculos e demonstrativos de formação de preços de contratos pretéritos, de forma que fosse possível, posteriormente, aferir a metodologia aplicada para precificação dos contratos.
Providências adotadas
O Serpro informou que entrou em produção "versão do sistema que contempla o módulo de gestão de propostas comerciais, que permite preservar as formulações de preço (memórias de cálculo) bem como anexar outros documentos utilizados na fundamentação dos preços apresentados aos clientes" (peça 18, p. 9) .
A Dataprev informou que aperfeiçoou seu modelo de precificação, destacando as regras de formação de custos que dão origem aos preços de serviços e sistemas. A empresa acrescentou que incluiu, no documento de demonstrativo de abertura de custos, insumos indiretos e valores correspondentes aos riscos e qualificações de exigências contratuais e investimentos necessários.
Ademais, informou que unificou o processo de modelagem de custos para precificação de modelos de negócios para novas soluções e para renovações contratuais, que passou a utilizar um único método e formação de base de custeio para ambas as situações, permitindo o registro consistente dos valores apurados ao longo do ciclo de vida dos serviços contratados e para fins de auditoria do histórico das contratações (peça 30 p. 12) .
Análise
O módulo de gestão de propostas comerciais entrou em produção no Serpro para atender a determinação. Chamado de "Orçamento comercial", o módulo integra o Sigecom, sistema comercial do Serpro. O Serpro encaminhou um vídeo demonstrando as funcionalidades do módulo, no qual conta com recursos para manter o histórico de formulação de preços das propostas (peça 38, item não digitalizável - Item 3_evidência.mp4) .
 A Dataprev, além do informado anteriormente, apresentou um contrato para exemplificar o uso do demonstrativo de formação de preços. O contrato celebrado com o Ministério da Cidadania apresenta o detalhamento de preços (peça 36, p. 23) .
O conjunto das providências tomadas tanto pelo Serpro quanto pela Dataprev indicam o cumprimento da determinação.
Conclusão
Diante do exposto, conclui-se que o item 9.1.4 do Acórdão 598/2018-TCU-Plenário:
0. foi cumprido pelo Serpro;
0. foi cumprido pela Dataprev.
Determinação 9.2
9.2. determinar à Dataprev e ao Serpro que passem a fornecer aos clientes (órgãos públicos contratantes) , no prazo de noventa dias, junto com a proposta comercial, os demonstrativos de formação de preços de cada serviço e sistema objeto da proposta, em nível de detalhamento que permita a identificação dos recursos produtivos utilizados (insumos) , com as respectivas quantidades e custos, com fulcro no art. 43, inciso I, da Lei 8.443/1992 c/c o art. 250, inciso II, do Regimento Interno do TCU e conforme o art. 7º, §2º, inciso II, da Lei 8.666/1993, e o art. 8º, §2º, inciso II, da Lei 13.303/2016;
Situação que levou à proposição da deliberação
À época da fiscalização, ambas as empresas não forneciam aos clientes a composição dos custos unitários dos produtos constantes de suas propostas comerciais. A própria política de preços da Dataprev expressava diretriz de gestão de negócios restritiva quanto à transparência dessa informação e o Serpro, mesmo havendo recebido solicitação específica de cliente nesse sentido, também não prestava essa informação.
Providências adotadas
O Serpro informou que: revisou o processo de formulação de preços para que incluísse o demonstrativo de formação de preços; especificou os requisitos e adequou a ferramenta da empresa para gestão do processo revisado de formação de preços; capacitou as equipes de gestão comercial na ferramenta; e, partir de 18/12/2019, passou a disponibilizar o demonstrativo de formação de preços para novas propostas comerciais (peça 18, p. 11) .
Em resposta à última oitiva promovida pelo TCU, o Serpro informou que está encaminhando o demonstrativo de formação de preços para os contratantes (peça 49, p. 7) , e encaminhou, como evidência, os e-mails enviados ao Ibama, Incra e Ministério de Relações Exteriores contendo os respectivos demonstrativos (peça 56) .  
A Dataprev encaminhou oito contratos nos quais foram incluídas as respectivas propostas comerciais e demonstrativos de formação de preços (peça 30, p. 13) .
Análise
Em complemento ao informado, o Serpro encaminhou vídeo demonstrando módulo do Sigecom no qual as propostas comerciais são geradas automaticamente a partir de dados parametrizados do demonstrativo de formação de preço (peça 38, item não digitalizável - Item 4 evidência.mp4) . Ademais, os e-mails apresentados como evidência (peça 56) confirmam o envio dos aludidos demonstrativos aos contratantes dos serviços.
O Serpro apresentou, também, 32 propostas comerciais com os respectivos demonstrativos de formações de preços que foram encaminhados aos contratantes (peça 70) . 
Quanto ao informado pela Dataprev, verificando-se os contratos celebrados com Instituto Nacional do Seguro Social (INSS) e outro com o Ministério da Cidadania, constata-se a planilha de formação de preços presente nos anexos (peça 33, p. 105 e peça 36, p. 23) .
Cumpre ressaltar que os demonstrativos de formação de preço apresentados pelas empresas, tanto do Serpro quanto da Dataprev, estão no padrão definido pelo então Ministério do Planejamento, Desenvolvimento e Gestão, conforme determinação contida no item 9.6, a ser avaliado adiante.
Além disso, registra-se que não foi objeto desse monitoramento verificar se o nível de detalhamento dos insumos apresentados nesses demonstrativos está satisfazendo os clientes, de forma a lhes permitirem identificar os recursos produtivos utilizados (insumos) . Isso poderá ser, futuramente, avaliado em ação de controle específica, se for o caso, pois depende de análise em concreto dos objetos contratados e interação com os contratantes.
Conclusão
Diante do exposto, conclui-se que o item 9.2 do Acórdão 598/2018-TCU-Plenário:
0. foi cumprido pelo Serpro;
0. foi cumprido pela Dataprev.
Determinação 9.3
9.3. determinar à Dataprev que, no prazo de 180 dias, revise seu processo de atendimento e implemente ações para reduzir o custo por chamado atendido e para aumentar a satisfação dos usuários e clientes com fulcro no art. 43, inciso I, da Lei 8.443/1992 c/c o art. 250, inciso II, do Regimento Interno do TCU, em atenção ao disposto na Constituição Federal, art. 37, caput (princípio da eficiência) ;
Situação que levou à proposição da deliberação
A auditoria constatou que a Dataprev possuía custo médio por chamado 66% maior que o do Serpro, porém o maior custo não refletia necessariamente em maior satisfação dos clientes, visto que o percentual de clientes satisfeitos com o atendimento prestado pela central de serviços da Dataprev foi menor que o do Serpro.
Providências adotadas
A Dataprev informou que adquiriu uma solução tecnológica para fornecimento de plataforma multicanal e gerenciamento de relacionamento com o cidadão. A solução foi batizada de "Pronto", estando disponível em https://cidadao.dataprev.gov.br/auth/realms/DataprevInterno/protocol/saml/clients/rightnow.
A premissa dessa solução é o autoatendimento, onde o usuário consulta por respostas ao seu problema, de forma que dispense a necessidade de registro de um chamado (peça 30, p.13-14) .
Além disso, revisou o processo de atendimento aos usuários, publicando o documento MAP/024/00/2019 (peça 31) .
Implantou, também, uma pesquisa de satisfação com o usuário em quatro dimensões: facilidade para abertura do chamado, informações acerca do andamento do chamado, solução adotada e tempo de atendimento. Numa escala de 1 a 5, a nota global em 2018 foi 4,02 e em 2019 foi 4,25 (peça 30, p. 13-17) .
Para as fases do processo de atendimento, a empresa implantou os seguintes indicadores de desempenho: tempo médio de atendimento, tempo de solução nas áreas de atendimento, tempo aguardando fornecedor, e tempo aguardando usuário. Esses indicadores constam no painel analítico de informações gerenciais.
Quanto à redução de custos, a Dataprev informou que encerrou vinte filiais nos estados, com o desligamento ou cessão dos empregados para outros órgãos. O atendimento ocorrerá a partir apenas dos estados nos quais a Dataprev mantém centros de processamento e unidades de desenvolvimento. Essa centralização permitiu reduzir a Superintendência de Atendimento de 756 empregados para 89 (peça 30, p. 20-21) . 
Análise
A publicação de um novo manual para atendimento ao usuário, redefinindo o fluxo de processo e matriz de responsabilidade, e a implantação de pesquisa de satisfação para cada chamado, além dos indicadores de desempenho implantados, indicam o atendimento à determinação sob análise.
O aumento no grau de satisfação dos usuários de 2018 a 2019 evidencia que as medidas tomadas estão alcançando seu objetivo.
Quanto à redução do custo de chamado, a Portaria 11.766/2020 (peça 40, p. 437-440) , cedeu parte de seus empregados para o INSS, mediante reembolso por este órgão, reduzindo o seu custo de pessoal. Apesar de essa medida ter o potencial de reduzir o custo global com atendimento de chamados, havia necessidade de se evidenciar que o custo por chamado foi reduzido para que a determinação sob análise pudesse ser considerada cumprida pela Dataprev.
Em resposta à oitiva complementar promovida pelo TCU, a Dataprev informou o quantitativo anual de chamados e os gastos com o setor responsável pelos atendimentos, resultando no custo por chamado conforme a tabela abaixo (peça 57, p. 5) :
Esse custo médio de R$ 66,16 por chamado no período 2020/2021, representa uma redução de 43% em comparação ao custo médio calculado de R$ 117,92 no âmbito da auditoria, conforme item 108 do relatório da equipe de fiscalização que subsidiou o Acórdão 598/2018-TCU-Plenário:
108. A partir das informações fornecidas pela Dataprev, foram calculados o custo total e o custo por chamado da CS no período de 1/1/2014 a 31/5/2017, demonstrados na Tabela 4, sendo que o termo "chamado" corresponde a soma dos incidentes e das solicitações cadastradas na CS em determinado período.  
Conclusão
0. Diante do exposto, conclui-se que o item 9.3 do Acórdão 598/2018-TCU-Plenário foi cumprido pela Dataprev.
Recomendação 9.4.1
9.4.  recomendar à Dataprev e ao Serpro, com fulcro no art. 43, inciso II, da Lei 8.443/1992 c/c o art. 250, inciso III, do Regimento Interno do TCU, que, em atenção ao disposto na Constituição Federal, art. 37, caput (princípio da eficiência) :
9.4.1. reavaliem periodicamente as metas fixadas e a efetividade dos indicadores utilizados na organização, com vistas a estimular a melhoria contínua dos respectivos processos e da eficiência operacional;
Situação que levou à proposição da deliberação
Em face do determinado no item 9.1.2 do acórdão, qual seja, a definição de um conjunto mínimo de indicadores para mensurar aspectos de desempenho, resultado e eficiência operacional, a presente recomendação foi feita para que houvesse o monitoramento desses indicadores tanto dos valores das metas fixadas, quanto da própria efetividade dos indicadores utilizados, para fins de permanente melhoria do processo.
Providências adotadas
O Serpro informou que estabeleceu uma Análise Crítica de Desempenho (ACD) a partir da medição inicial dos indicadores de desempenho definidos para os objetivos dos processos elencados, a saber: Gerenciamento de Incidentes, Gerenciamento de Solicitação de Serviços e Gerenciamento de Mudança.
A ACD ocorre mensalmente e se concentra nos objetivos do processo, nas metas definidas e nos indicadores elencados. A partir desse escopo, escolhe-se um ou mais objetivos do processo, avalia-se os resultados dos indicadores e identificam-se ações que permitirão melhorar o processo e sua execução evitando que resultados fiquem ou permaneçam abaixo da meta.
O resultado da ACD é um relatório gerencial contendo a análise do indicador em relação à meta, e lista as ações para tratamento de problemas ou manutenção dos resultados apurados e análise da contribuição dessas ações sobre o resultado apurado (peça 12, p. 34) .
A Dataprev informou que a reavaliação periódica de metas e indicadores é uma prática observada na revisão da estratégia da empresa. Essa revisão é realizada anualmente, incluindo os planos táticos e operacionais, para que os instrumentos estejam sempre adequados ao atingimento da missão, visão e objetivos estratégicos da organização.
Aduziu que adota metodologia da Fundação Nacional da Qualidade para a gestão do sistema de indicadores corporativos para promover o monitoramento contínuo de suas metas e de seus resultados, nos níveis estratégico, tático e operacional (peça 30, p. 10-11) .
Análise
Além das informações prestadas, o Serpro apresentou imagens do painel de indicadores, onde a ACD está implementada (peça 12, p. 34-37) e o relatório resultante de uma reunião mensal de ACD, onde se tratou da análise de cada indicador (peça 12, p. 54-70) .
As informações prestadas pela Dataprev para esse item são as mesmas para a determinação 9.1.3. Conforme já descrito no parágrafo 45 desta instrução, esses indicadores estão identificados, descritos e suas metas definidas nos documentos Plano Estratégico Institucional e Plano de Ação 2021, com os procedimentos de revisão, responsáveis e periodicidades definidas em documentos auxiliares (fluxos, escopo e mapa) (peça 40, p. 441-581) .
Conclusão
Diante do exposto, conclui-se que o item 9.4.1 do Acórdão 598/2018-TCU-Plenário:
0. foi implementado pelo Serpro;
0. foi implementado pela Dataprev.
Recomendação 9.4.2
9.4.  recomendar à Dataprev e ao Serpro, com fulcro no art. 43, inciso II, da Lei 8.443/1992 c/c o art. 250, inciso III, do Regimento Interno do TCU, que, em atenção ao disposto na Constituição Federal, art. 37, caput (princípio da eficiência) :
 (..) 
9.4.2. aprimorem os controles de gestão das atividades de desenvolvimento de sistemas, com vistas a assegurar a interoperabilidade dos sistemas utilizados para esse fim, a suficiência e a rastreabilidade das informações registradas, e para permitir a produção e a publicidade de indicadores de produtividade comparáveis aos utilizados no mercado;
Situação que levou à proposição da deliberação
Verificaram-se divergências não razoáveis entre os quantitativos de pontos de função registrados nos sistemas de gestão de demandas da Dataprev e do Serpro e os apresentados pelos gestores em seus comentários, em decorrência de não serem registradas informações relevantes ou por haver registro, nos sistemas de gestão de demandas, de pontos de função mensurados diversamente do padrão definido pelo International Function Point Users Group (IFPUG) , o que evidenciava a necessidade de aprimoramento nos controles gerenciais das duas organizações.
Providências adotadas
O Serpro informou que os indicadores de desenvolvimento de software seriam avaliados mensalmente e que medidas foram adotadas para melhoria contínua dessa atividade, apresentando três indicadores desenvolvidos no painel corporativo para esse acompanhamento: produção per capita, índice médio de eficiência produtiva, índice ponderado de eficiência na utilização de pessoal (peça 12, p. 19-20) .
Em complemento, o Serpro informou que na ferramenta de Gestão de Demandas, há campos distintos que armazenam o ponto de função Serpro e o ponto de função Cliente (peça 49, p. 7) . Encaminhou, também, planilha demonstrando que há abas diferentes para contagem interna utilizando o padrão IFPUG e contagem realizada utilizando o roteiro do respectivo cliente, de acordo com o contrato estabelecido (peça 58) .
A Dataprev, por sua vez, informou que realizou quatro ações: levantou necessidades para atualização do painel de gestão de desenvolvimento, implementou atualizações, homologou as atualizações e implantou as atualizações no painel de gestão.
Na primeira ação, concluiu que os atuais indicadores, quais sejam, Índice de Cumprimento de Projetos, Duração Média dos Projetos, Produtividade dos Projetos, Pontos de Função Entregues e Percentual de Horas Lançadas eram suficientes, apenas acrescentando duas novas visões no painel (peça 30, p. 21-25) .
Ademais, a Dataprev informou que utiliza a ferramenta PFacil para apoiar a contagem de pontos de função. Nessa ferramenta, a contagem é feita de acordo com o roteiro de contagem vinculado ao contrato do cliente (peça 59) .
Análise
O Serpro demonstrou que sua planilha apresenta segregação dos cálculos de pontos de função por diferentes metodologias de contagem, e que pôs em produção um painel de indicadores corporativos criados para mensurar o desenvolvimento de software. Os indicadores são avaliados mensalmente dentro do contexto da Análise Crítica de Desempenho.
A Dataprev adotou a ferramenta PFacil para a contagem dos pontos de função e concluiu que seu painel de indicadores já era adequado ao propósito.
Ambas as empresas contam com ferramentas para contagem de pontos de função e indicadores em painéis para mensurar o desempenho de desenvolvimento de sistemas. No entanto, a integração dessas ferramentas com os sistemas de gestão de demandas e os painéis de indicadores, de forma que se assegurem a interoperabilidade dos sistemas utilizados para esse fim, e com isso a fidedignidade das informações, não restaram demonstradas, razão pela qual considera-se a recomendação parcialmente implementada, tanto pelo Serpro quanto pela Dataprev.
Conclusão
Diante do exposto, conclui-se que o item 9.4.2 do Acórdão 598/2018-TCU-Plenário:
0. foi parcialmente implementado pelo Serpro;
0. foi parcialmente implementado pela Dataprev.
Recomendação 9.4.3
9.4.  recomendar à Dataprev e ao Serpro, com fulcro no art. 43, inciso II, da Lei 8.443/1992 c/c o art. 250, inciso III, do Regimento Interno do TCU, que, em atenção ao disposto na Constituição Federal, art. 37, caput (princípio da eficiência) :
 (..) 
9.4.3. passem a incluir, por padrão, em todos os contratos de serviços firmados com os órgãos e entidades da administração pública, cláusula de nível de serviço relativa a tempo máximo para solução de incidentes, devendo as metas ser negociadas com os órgãos contratantes;
Situação que levou à proposição da deliberação
À época da fiscalização, verificou-se que, em ambas as empresas, os prazos acordados para solução de incidentes não eram cumpridos. No entanto, conforme afirmado pelo Serpro, o percentual de cumprimento dos prazos de atendimento de incidentes era maior quando esses prazos estavam previstos em contrato. Por outro lado, quando as metas eram estabelecidas internamente, de acordo com a categorização dos incidentes, o percentual de cumprimento era menor.
Assim, visto que o percentual de cumprimento das metas de prazo de atendimento de incidentes previstas em contrato era maior que o percentual de cumprimento daquelas estabelecidas apenas internamente, foi expedida a recomendação para inclusão por padrão, em todos os contratos firmados pelo Serpro e pela Dataprev com os órgãos e entidades da administração pública, de cláusula de acordo de nível de serviço relativa a prazos para solução de incidentes.
Providências adotadas
O Serpro informou que a inclusão de cláusula de níveis de serviços relacionados aos incidentes nos contratos é uma prerrogativa do cliente solicitar e que a empresa está apta a apresentar as condições de medição, prestação de contas e gestão do acordo de níveis de serviço para quaisquer serviços que venha a ser contratada (peça 18, p. 16) .
No entanto, em resposta à última oitiva promovida pelo TCU, o Serpro informou que alterou o modelo de anexo padrão de propostas comerciais para incluir indicadores para medição de tempo máximo para solução de incidentes para os serviços que necessitam desse indicador (peça 49, p. 11) .
A Dataprev informou que está revisando os principais contratos para inclusão no acordo de nível de serviços o indicador Tempo Máximo de Recuperação de Incidentes (TMRI) .
Contratos com o INSS, Secretaria da Receita Federal do Brasil (RFB) , Procuradoria Geral da Fazenda Nacional (PGFN) e Ministério da Economia (ME) estão inclusos nessa revisão, com previsão para celebração em 2021 (peça 30, p. 27-31) .
Análise
O Serpro entendeu que a inclusão da cláusula de tempo máximo para solução de incidentes, conforme recomendação do item 9.4.3 do Acórdão 598/2020-TCU-Plenário, não era cabível no sentido de se tornar um padrão em seus contratos. Por outro lado, caso o cliente desejasse essa inclusão, a empresa estará apta para cumprir o acordado.
Como informado na resposta à última oitiva promovida pelo Tribunal, o Serpro reviu essa posição e passou adotar nível de serviço que contemple o tempo máximo de atendimento de incidentes. O Serpro encaminhou uma proposta comercial do DNIT, onde consta o indicador TMRS (tempo para restaurar serviço) indicando o tempo máximo tolerável (peça 60, p. 3) . Como essa mudança de entendimento é recente, considera-se a recomendação em implementação.
 As medidas tomadas pela Dataprev relativas à revisão de contratos para inclusão do indicador TMRI, ainda que não signifiquem tornar a cláusula padrão dos acordos de nível de serviço, conforme sugerido na recomendação feita pelo TCU, avançam nesse sentido, pois tratam dos principais contratos da Dataprev com a Administração Pública Federal (APF) .
Com efeito, a Dataprev encaminhou sete contratos evidenciando a revisão para inclusão de cláusula para tempo máximo de atendimento com base no indicador TMRI (peça 61) .
Conclusão
Diante do exposto, conclui-se que o item 9.4.3 do Acórdão 598/2018-TCU-Plenário:
0. em implementação pelo Serpro;
0. foi implementado pela Dataprev.
Recomendação 9.4.4
9.4.  recomendar à Dataprev e ao Serpro, com fulcro no art. 43, inciso II, da Lei 8.443/1992 c/c o art. 250, inciso III, do Regimento Interno do TCU, que, em atenção ao disposto na Constituição Federal, art. 37, caput (princípio da eficiência) :
 (..) 
9.4.4. revisem seu processo de gestão de incidentes, de modo a assegurar o cumprimento dos níveis de serviço estabelecidos em contratos;
Situação que levou à proposição da deliberação
Dentro do mesmo escopo que levou à recomendação 9.4.3, a equipe de auditoria identificou que o percentual de solução de incidentes em ambas as empresas para contratos que contavam com nível de serviço contratado ficava aquém do estabelecido. No caso do Serpro, apenas 56% dos incidentes eram solucionados nos prazos acordados, enquanto, na Dataprev, esse indicador era ainda mais baixo (39%) .
Providências adotadas
O Serpro informou que tomou as seguintes medidas (peça 12, p. 39-52) :
0. Ao revisar o Processo de Gerenciamento de Incidentes, identificou os tipos de incidentes com maior impacto nos serviços prestados, quais sejam, mudanças nas camadas de rede, armazenamento, servidores, virtualizadores, sistema operacionais e outros sistemas, e elaborou uma ação de Alta Disponibilidade, cujo objetivo era melhorar o planejamento e o acompanhamento das mudanças que impactam os serviços de Centro de Dados, de modo a reduzir incidentes e glosas;
0. o resultado dessa ação foi a revisão do Processo Gerenciamento de Mudanças para evitar falhas de planejamento e execução, bem como a ausência de incidentes decorrentes das mudanças durante as janelas programadas.
0. A Dataprev, por sua vez, informou que convocou um grupo de trabalho, que atuou de agosto de 2018 a julho de 2019, para revisar o seu processo de gestão de incidentes, que conduziu as seguintes atividades: ajustes no atual processo de gestão de incidentes para inclusão do indicador TMRI nos níveis de serviço, coleta e análise da série histórica, adequação dos relatórios de níveis de serviços, revisão do processo de gestão de incidentes e disponibilização do novo acordo de serviços aos clientes (peça 30, p. 28-31) . 
Análise
No que diz respeito ao Serpro, as alterações promovidas no Processo de Gerenciamento de Mudanças aumentaram a resolução de problemas pelo primeiro nível de atendimento por meio de procedimentos padrões documentados e capacitação das equipes, conforme os gráficos apresentados (peça 12, p. 41-42) .
Na unidade de Brasília, o primeiro nível teve aumento de atendimento de 60,3% para 64,6% e nas unidades de São Paulo e Rio de Janeiro, o aumento foi do patamar de 28,8% e 10,8% para, respectivamente, 60,9% e 85,7% de resolução de demandas pelo primeiro nível.
Outra consequência positiva foi a redução do tempo de atendimento, pois menos incidentes tiveram que ser escalados para o segundo nível de atendimento (peça 12, p. 43) . O tempo médio de atendimento para as unidades de Brasília, São Paulo e Rio de Janeiro foi reduzido de 72, 180 e 32 minutos, para 38, 73 e 49 minutos, respectivamente.
Em vista dos resultados alcançados, entende-se que a recomendação foi implementada pelo Serpro.
Com a revisão dos contratos, conforme descrito na análise sobre o atendimento do item 9.4.3 (parágrafo 113 desta instrução) , e adoção do indicador TMRI, considera-se que a recomendação foi implementada pela Dataprev.
Conclusão
Diante do exposto, conclui-se que o item 9.4.4 do Acórdão 598/2018-TCU-Plenário:
0. foi implementado pelo Serpro;
0. foi implementado pela Dataprev.
Recomendação 9.4.5
9.4.  recomendar à Dataprev e ao Serpro, com fulcro no art. 43, inciso II, da Lei 8.443/1992 c/c o art. 250, inciso III, do Regimento Interno do TCU, que, em atenção ao disposto na Constituição Federal, art. 37, caput (princípio da eficiência) :
 (..) 
9.4.5. reavaliem seus modelos de negócio relativos ao serviço de desenvolvimento de sistemas, com o objetivo de torná-los competitivos no mercado, promovendo, se possível, redução nos preços praticados e ganhos de economicidade às instituições contratantes, em atendimento ao disposto na Constituição Federal, art. 70, caput (princípio da economicidade) ;
Situação que levou à proposição da deliberação
A auditoria verificou que os preços praticados do ponto de função para desenvolvimento de sistemas, pelas duas empresas, estavam acima dos preços praticados quando comparados com uma cesta de 57 licitações da APF com outras empresas de tecnologia da informação.
Providências adotadas
O Serpro informou que realizou estudo sobre a métrica de pagamento de serviços de desenvolvimento de software, denominada Unidade de Serviço Técnico (UST) , por meio de benchmark com outras empresas e contratos de TI. Também foi levantado preço da UST no mercado e estudo dos custos do serviço de desenvolvimento sob medida. A partir desses estudos, o Serpro construiu um guia de serviços em UST (peça 12, p. 22 e peça 38, p. 100-143) .
Em resposta à oitiva complementar promovida pelo TCU, o Serpro informou que o seu guia de serviços de UST está compatível com as determinações e recomendações do Acórdão 1508/2020-TCU-Plenário e do Acórdão 2037/2019-TCU-Plenário, nos itens 9.1.2 e 9.1.3 (peça 49, p. 7-9) .  
Além disso, a empresa incluiu o tipo de consultoria "Apoio à especificação de software" no catálogo de serviço para tornar mais célere e efetivo o processo de abertura e início de atendimento de chamadas para desenvolvimento de software (peça 12, p.23) .
Outra iniciativa foi o uso do modelo de contratação baseado na monetização da cadeia produtiva dos clientes, no qual são revertidos ao cliente parte dos ganhos com a comercialização da solução. Desta forma, a empresa opera para seus clientes, em suas cadeias produtivas, e assim pode oferecer contrapartida remuneratória com a finalidade de tornar o contrato desses clientes sustentável (peça 18, p. 24-25) .
O Serpro também informou que a aplicação de medidas compensatórias não se dá em serviços específicos do contrato, mas no contrato em si, ou seja, o efeito no preço do ponto de função e outros serviços contratados se dá de forma indireta. A monetização não é aplicada como desconto no preço do objeto contratado, mas no valor final da fatura (peça 49, p. 9-10) . 
A Dataprev apresentou um modelo de negócio para prestação de serviço de desenvolvimento de software com base na metodologia Ágil (peça 35) .
O modelo prevê os seguintes serviços:
0. alterações em sistemas existentes em decorrência de modificações na legislação;
0. atualizações de versão com implementação de novas funcionalidades em função de alterações de processos de negócio;
0. conversão de plataforma tecnológica;
0. correções de erros na codificação ou causados por não atendimento a um requisito.
O desenvolvimento de software com essa metodologia é dividido em uma ou mais sprints, que consistem em iterações, de duração fixa ao longo do projeto (de uma semana a um mês) , nas quais são desenvolvidos componentes de valor tangível ao cliente ou usuário.
Em resposta à oitiva complementar promovida pelo TCU, a Dataprev informou que o cálculo do custo do ponto de função é o resultado da multiplicação da produtividade em hora do desenvolvimento de um ponto de função pelo custo de hora do analista de sistema. Sobre o resultado desse valor aplica-se um redutor, considerando que a empresa irá dar sustentação por doze meses. Esse redutor é calculado com a média simples do custo de ponto de função e o custo de sustentação por doze meses. Essa medida repassa para o cliente os efeitos das melhorias de seus processos e o ganho futuro na sustentação (peça 62) .
Análise
O guia de serviços em UST do Serpro traz atividades de desenvolvimento de sistemas que não são passíveis de mensuração por ponto de função, de forma que a UST seja usada para complementar aquela métrica, quando da medição de um produto ou serviço.
A primeira edição do guia foi publicada em 2019 e houve revisões até o ano de 2021. Nesse período, o TCU realizou duas auditorias que abordaram mais detalhadamente os problemas relacionados às aquisições de TI que utilizavam a UST, nas quais foram avaliados mais profundamente os riscos envolvidos no uso dessa forma de mensuração dos serviços e das condições a serem adotadas para mitigação deles.
O Acórdão 1508/2020-TCU-Plenário e o Acórdão 2037/2019-TCU-Plenário, nos itens 9.1.2 e 9.1.3, trazem parâmetros a serem observados em aquisições dessa natureza e o Serpro informou que o guia está aderente a eles, constando no controle de revisões do documento, que em 14/8/2020 o guia foi atualizado para atender esses acórdãos (peça 63) .
Quanto ao modelo de contratação baseado na monetização, o Serpro apresentou dois contratos nos quais constam mecanismos de desoneração financeira na forma de créditos para os contratantes, em razão de compensações por comercialização de soluções junto ao mercado público e privado (peça 38, p. 301-306 e 747) .
Os contratos com o Ministério de Infraestrutura e com a Agência Nacional do Petróleo, por exemplo, apresentam desonerações acumuladas, respectivamente, de R$ 52.908.975,22 e R$ 5.703.228,72, conforme informado pelo Serpro.
O programa de monetização é regulamentado pela norma RC-003 do Serpro. A aplicação da monetização depende da possibilidade de exploração econômica da cadeia produtiva do cliente pelo Serpro. Nessa hipótese, o cliente é compensado por meio da monetização (peça 64) .
Quanto à Dataprev, a inclusão da metodologia ágil no seu portifólio de serviços para desenvolvimento de sistema é uma resposta válida à recomendação de reavaliar seu modelo de negócio. Inclusive apresenta proposta de preço do ponto de função de R$ 1.154,27 para desenvolvimento e manutenções baseadas nessa metodologia.
Nem o Serpro nem a Dataprev responderam objetivamente qual a redução média dos custos de desenvolvimento ou efeito no preço médio do ponto de função. A medidas tomadas geram redução indireta ao cliente, razão pela qual se propõe o cumprimento parcial da recomendação.
Conclusão
Diante do exposto, conclui-se que o item 9.4.5 do Acórdão 598/2018-TCU-Plenário:
0. foi parcialmente implementado pelo Serpro;
0. foi parcialmente implementado pela Dataprev.
Recomendação 9.5
9.5.  recomendar à Dataprev que identifique e avalie as causas que levam ao descompasso entre a capacidade produtiva do processo de desenvolvimento de sistemas e a quantidade de pontos de função de demandas aguardando entrega e implemente as medidas corretivas necessárias para eliminar ou amenizar os efeitos das causas identificadas, com fulcro no art. 43, inciso II, da Lei 8.443/1992 c/c o art. 250, inciso III, do Regimento Interno do TCU e em atenção ao disposto na Constituição Federal, art. 37, caput (princípio da eficiência) ;
Situação que levou à proposição da deliberação
A equipe de auditoria verificou que a Dataprev enfrentava sérias dificuldades para dar vazão às demandas de serviço de desenvolvimento de sistemas. Na época, o backlog de demandas da empresa ainda precisaria de vinte meses para ser concluído, caso todo o esforço de desenvolvimento fosse concentrado para isso.
Providências adotadas
A Dataprev informou que tomou medidas para atender a recomendação já a partir de 2017, pois passou a utilizar para controle e publicidade de seus processos de desenvolvimento, um painel de informações, composto de indicadores gerenciais e técnicos, com metas e resultados definidos anualmente e que norteiam as ações das equipes de desenvolvimento e negócio. Desta forma, entende que o conjunto de indicadores utilizados atualmente já cobre parte dos controles realizados na gestão de desenvolvimento, tais como aqueles de acompanhamento de demandas projetadas (peça 30, p. 36-40) .
Para complementar tais controles de gestão, identificou a oportunidade de acrescentar aos indicadores existentes outras duas novas visões que permitirão acompanhar o controle de estoque das demandas bem como o tempo de atendimento de cada uma delas.
Em resposta à oitiva complementar promovida pelo Tribunal, a Dataprev informou que nos últimos anos vem adotando ferramentas e processos de gestão para aumentar a produtividade de desenvolvimento de sistemas.
Cita a adoção de ferramenta de gestão de demandas (Clarity) , ferramenta ágeis e colaborativas (Suíte ALM) , ferramenta de contagem e validação de PF (PFacil) e os processos de metodologia ágil e de gestão de demandas e projetos (peça 65, p. 4) .
 De 2015 a 2020, entregou o dobro de pontos de função, mesmo com redução de 35% do quadro de pessoal desse setor (peça 65, p. 4) .
O tempo médio de execução de uma demanda caiu de 93 dias para 21, nos últimos quatro anos, mesmo com o número de demandas crescendo 43% no igual período. O efeito disso no backlog, estoque de demandas em aberto, foi uma redução de 1023, no pico em 2017, para 266 em janeiro de 2021. E conclui que as causas identificadas para o desempenho anterior dessas medidas são as mesmas já apontadas no item 19.
Análise
A implementação do painel de informação é uma medida importante para a gestão operacional da empresa. Por meio do painel, pode-se observar a evolução dos serviços e os gargalos enfrentados.
Na resposta à oitiva complementar, a empresa apresentou o diagnóstico das causas, as medidas implementadas, os resultados alcançados de aumento de produtividade, com consequente redução de backlog.
Conclusão
Diante do exposto, conclui-se que o item 9.5 do Acórdão 598/2018-TCU-Plenário foi implementado pela Dataprev.
Determinação 9.6
	9.6. determinar ao Ministério do Planejamento, Desenvolvimento e Gestão que oriente os órgãos da administração pública federal contratantes com o Serpro e a Dataprev para que, no prazo de noventa dias, passem a exigir, quando da realização de novas contratações dessas empresas públicas, junto com a proposta comercial, os demonstrativos de formação de preços de cada serviço e sistema objeto da proposta, em nível de detalhamento que permita a identificação dos recursos produtivos utilizados (insumos) , com as respectivas quantidades e custos, com fulcro no art. 43, inciso I, da Lei 8.443/1992 c/c o art. 250, inciso II, do Regimento Interno do TCU e em atenção ao art. 7º, §2º, inciso II, da Lei 8.666/1993, e ao art. 8º, §2º, inciso II, da Lei 13.303/2016;
Situação que levou à proposição da deliberação
A Dataprev e o Serpro têm modelos de gestão de custos e políticas de preços formalmente instituídos, porém muitas vezes a precificação não se dava em conformidade com a metodologia estabelecida pelos respectivos documentos.
Em ambas as empresas, a equipe de auditoria constatou dificuldade em demonstrar como efetivamente se chegaram aos preços praticados em contratos, uma vez que elas não dispunham dessas informações armazenadas nos sistemas corporativos e não preservavam as memórias de cálculo e os demonstrativos de formação de preços que embasaram a formulação das propostas comerciais.
Em desatenção ao disposto na Lei 8.666/1993, art. 7º, §2º, inciso II, ambas as empresas não forneciam aos clientes a composição dos custos unitários dos produtos constantes de suas propostas comerciais. A própria política de preços da Dataprev expressava diretriz de gestão de negócios restritiva quanto à transparência dessa informação e o Serpro, mesmo havendo recebido solicitação específica de cliente nesse sentido, também não prestou essa informação.
A auditoria concluiu que a ausência de rastreabilidade e transparência referente à composição dos preços praticados pela Dataprev e pelo Serpro em contratos com o Poder Público dificultava sobremaneira a análise da compatibilidade desses preços com os que se verificavam no mercado, o que favorecia a ineficiência e a ineficácia na prestação dos serviços por essas empresas e a falta de economicidade na sua contratação por órgãos e entidades da APF.
Providências adotadas
O Ministério da Economia, por meio da Secretaria Especial de Desburocratização, Gestão e Governo Digital, publicou a Nota Técnica SEI 2.187/2019/ME, com a finalidade de "fundamentar a publicação do documento intitulado "Modelo de Composição de Preços nas Contratações com Empresas Públicas Federais (SERPRO e DATAPREV) ", elaborado em atendimento à determinação do Tribunal de Contas da União contida no item 9.6 do Acórdão 598/2018-TCU-Plenário (peça 14) .
Análise
Na nota técnica publicada, o documento "Modelo de Composição de Preços nas Contratações com Empresas Públicas Federais (SERPRO e DATAPREV) " contém orientações quanto às informações mínimas das propostas comerciais, tais como componente, insumo, descrição, unidade de medida, volume, valor unitário e valor total parcial, e informações sobre elementos comerciais e cobertura tributária (peça 14) .
A definição de cada parâmetro consta num glossário anexo para que tanto as empresas e os órgãos contratantes tenham a mesma base de interpretação do modelo de composição de preços.
Os órgãos ou entidades contratantes deverão solicitar, nas propostas comerciais, a inclusão do modelo de composição de preços, sendo que as empresas públicas prestadoras de serviços devem providenciar o demonstrativo de formação de preços de acordo com esse modelo. Esse documento passa a fazer parte da proposta comercial e tem caráter público.
Essa orientação está no guia publicado em https://www.gov.br/governodigital/pt-br/contratacoes/Propostademodelodecontratacoes.pdf.
Quanto à suficiência dos insumos mínimos indicados no modelo, pelo mesmo contexto do parágrafo 75, isso poderá ser avaliado futuramente, de forma que propostas de melhorias no detalhamento dos insumos poderão ocorrer a depender do que for verificado nos casos concretos.
Conclusão
Diante do exposto, conclui-se que o item 9.6 do Acórdão 598/2018-TCU-Plenário foi cumprido pelo Ministério da Economia.
Recomendação 9.7
	9.7. recomendar ao Ministério do Planejamento, Desenvolvimento e Gestão que altere a Instrução Normativa SLTI/MP - 4/2014 para estabelecer como procedimento obrigatório, na contratação das empresas públicas de TI em que haja dispensa de licitação com fulcro no art. 24, inciso XVI, e no art. 25 da Lei 8.666/1993, a elaboração dos estudos técnicos preliminares previstos naquela norma, incluindo a realização de ampla pesquisa de preços, considerando inclusive os preços praticados pelo mercado privado para contratações semelhantes, com fulcro no art. 43, inciso II, da Lei 8.443/1992 c/c o art. 250, inciso III, do Regimento Interno do TCU e em atenção ao disposto na Constituição Federal, art. 37, caput (princípio da eficiência) e art. 70 (princípio da economicidade) ;
Situação que levou à proposição da deliberação
A equipe de auditoria concluiu que o Serpro e a Dataprev não apresentavam preços competitivos para o serviço de desenvolvimento de sistema. Assim, a recomendação para o então MPDG estabelecer a obrigatoriedade da elaboração de estudos técnicos preliminares pelos órgãos e entidades contratantes tinha o propósito de instrumentalizá-los de informações para negociar, em melhores bases, os valores dos contratos a serem celebrados com as duas empresas. 
Providências adotadas
A recomendação foi implementada pela SGD/ME por meio da inclusão do inciso VI no § 1º do art. 9º da Instrução Normativa - SGD/ME 1/2019, o qual dispõe (peça 42) :
§ 1º É obrigatória a execução de todas as etapas da fase de Planejamento da Contratação, independentemente do tipo de contratação, inclusive nos casos de: 
 (...) 
VI - contratação de empresas públicas de TIC.
Análise
A IN 1/2019 da SGD/ME[footnoteRef:3] dispõe sobre o processo de contratação de soluções de Tecnologia da Informação e Comunicação (TIC) pelos órgãos e entidades integrantes do Sistema de Administração dos Recursos de Tecnologia da Informação do Poder Executivo Federal (Sisp) . Essa IN foi publicada em substituição à IN - SLTI/MP 4/2014, a que o item 9.7 do Acórdão ora monitorado faz referência e que foi revogada pela IN - SGD/ME 1/2019. [3:  https://www.in.gov.br/materia/-/asset_publisher/Kujrw0TZC2Mb/content/id/70267659/do1-2019-04-05-instrucao-normativa-n-1-de-4-de-abril-de-2019-70267535] 
O art. 8º da IN - SGD/ME 1/2019 dispõe que uma das fases de planejamento da contratação é a elaboração dos estudos técnicos preliminares e a inclusão do inciso VI no § 1º do art. 9º faz com que, mesmo para a contratação de uma empresa pública de TIC, haja necessidade desse estudo por parte do órgão contratante. 
Conclusão
Diante do exposto, conclui-se que o item 9.7 do Acórdão 598/2018-TCU-Plenário foi implementado pelo Ministério da Economia.
Recomendação 9.8
	9.8. recomendar à Casa Civil da Presidência da República que promova ação articulada, em conjunto com os Ministérios da Fazenda e do Planejamento, ouvidas as empresas Dataprev e Serpro, para harmonizar o cumprimento do disposto no item 1.7.3 do Acórdão 6751/2016-TCU-Plenário[footnoteRef:4], quando a determinação constante do referido item tornar-se exigível, com o cumprimento das deliberações presentes neste acórdão, com fulcro no art. 43, inciso II, da Lei 8.443/1992 c/c o art. 250, inciso III, do Regimento Interno do TCU e em atenção ao disposto na Constituição Federal, art. 37, caput (princípio da eficiência) ; [4:  O Acórdão 6.751/2016-TCU em verdade foi prolatado pela Primeira Câmara.] 
Situação que levou à proposição da deliberação
Trata-se de determinação pendente de cumprimento da prestação de contas do Serpro de 2014, contida no Acórdão 6751/2016-TCU-Primeira Câmara, Rel. Min José Múcio Monteiro.
	1.7.3. à Casa Civil, em articulação com o Ministério da Fazenda e com a Secretaria de Tecnologia da Informação do Ministério do Planejamento, Desenvolvimento e Gestão, e ouvidas as empresas Serpro e Dataprev, apresente, no prazo de cento e vinte dias, estudo contemplando diretrizes e estratégias que se pretende adotar com relação à atuação dessas empresas diante do cenário presente, considerando a necessidade de otimizar o provimento de aplicações e de serviços de TI da Administração Pública, a Estratégia de Governança Digital, a capacidade das respectivas estatais, os desafios econômicos e financeiros existentes, o necessário atendimento ao princípio da eficiência, além dos benefícios que deixam de ser colhidos ante o não provimento de soluções de TI.
A recomendação é para que, em vista da interseção do Acórdão 598/2018-TCU-Plenário com a determinação do item 1.7.3 do Acórdão 6751/2016-TCU-Primeira Câmara, seja coordenada entre as partes a harmonia no seu cumprimento.
Providências adotadas
A Casa Civil informou que, apesar de ter sido incluída no rol dos responsáveis pelo atendimento da determinação, o assunto já vem sendo conduzido pelo Ministério da Economia, Serpro e Dataprev.
E invoca que seja prudente aguardar o resultado do julgamento do recurso interposto pela Advocacia-Geral da União, tendo por finalidade a reforma do item 1.7.3 do Acórdão 6751/2016-TCU-Primeira Câmara (peça 27) .
Análise
A Secretaria de Coordenação e Governança das Empresas Estatais do Ministério do Planejamento, Desenvolvimento e Gestão (Sest/MPOG) , por intermédio da Advocacia Geral da União e o Serviço Federal de Processamento de Dados - Serpro interpuseram recurso de reconsideração contra o Acórdão 6751/2016-TCU-Primeira Câmara (peças 131, 134, 141 e 142 do TC Processo 029.351/2015-4) 
Despacho do Ministro Bruno Dantas, relator do recurso, concedeu efeito suspensivo ao item 1.7.3 do acórdão recorrido (peça 151 do TC Processo 029.351/2015-4) e está pendente de julgamento. Posteriormente, o relator sobrestou o TC Processo 029.351/2015-4 até que seja julgado o pedido de reexame interposto contra o Acórdão 937/2019-TCU-Plenário (peça 171 do TC Processo 029.351/2015-4) . Essas medidas tornam o item 9.8 suspenso de possível implementação.
Conclusão
Diante do exposto, conclui-se que a recomendação contida no item 1.7.3 do Acórdão 6751/2016-TCU-Primeira Câmara ainda está suspensa de implementação, razão pela qual considera-se, por ora, não aplicável, considerando o disposto no item 32.5.6 do documento Padrões de Monitoramento (Portaria-Segecex 27, de 19 de outubro de 2009) .
Assim, será feita proposta de encaminhamento para que, na ata da sessão em que estes autos forem apreciados, conste comunicação do Relator ao colegiado no sentido de orientar a Sefti a aguardar o resultado do julgamento do recurso interposto contra o item 1.7.3 do Acórdão 6751/2016-TCU-Primeira Câmara, Rel. Min José Múcio Monteiro, antes de decidir pelo monitoramento do item 9.8 do Acórdão 598/2020-TCU-Plenário.
BENEFÍCIOS EFETIVOS DAS DELIBERAÇÕES
A expectativa da auditoria realizada era contribuir para a melhoria da eficiência operacional e econômica das empresas públicas prestadoras de serviços de TI e que os resultados dessas mudanças beneficiassem, também, os clientes com contratos de maior economicidade, aferidos por meio de modelo de precificação dos componentes dos preços praticados de forma transparente.
Desde março de 2018, quando da prolação do Acórdão 598/2018-TCU-Plenário, as empresas auditadas impulsionaram programas internos para melhoria da eficiência operacional e econômica nos três níveis de gestão:  estratégico, tático e operacional. Para cada nível, múltiplos indicadores foram elaborados para mensurar o desempenho e o alcance das metas estipuladas.
Esses indicadores foram consolidados em painéis de informações, onde cada nível gerencial acompanha os indicadores de sua alçada de decisão. Periodicamente, esses indicadores são revisados no conteúdo, com inclusão, alteração ou exclusão, e na respectiva meta, de forma que fiquem fiéis ao plano estratégico e estejam sempre direcionando os níveis gerenciais a perseguir os resultados pretendidos.
Houve desdobramento dos indicadores em planos de ações, que resultaram no uso de ferramentas para gestão ou execução, como, por exemplo, o uso em nuvem das plataformas de serviços para maior escalabilidade de infraestrutura e sistemas.
Todas essas medidas resultaram em ganhos de eficiência internas, tais como redução do estoque de demandas pendentes, melhoria na qualidade do software desenvolvido, e redução do tempo de atendimento de chamadas mesmo em um cenário de redução de pessoal.
Os indicadores adotados, as metas estabelecidas para cada um e os resultados alcançados pelas entidades estão publicados no relatório anual de gestão de cada empresa ou em documentos específicos, todos disponíveis publicamente nas áreas de transparência dos seus respectivos sítios na internet.
Para os clientes das empresas, os contratos agora vêm por padrão com cláusulas de tempo mínimo de atendimento de chamados e as propostas comerciais são acompanhadas de demonstrativos de formação de preço detalhados. Em termos de redução de custos para os clientes de desenvolvimento de sistemas, estes se deram de forma indireta por meio de monetização ou no custo médio do ponto de função.
O Ministério da Economia, por meio de modelo constante em nota técnica, padronizou o demonstrativo de formação de preços que o Serpro e a Dataprev devem enviar aos clientes. O ME também tornou obrigatório que os órgãos elaborem estudos técnicos preliminares mesmo para contratação dessas empresas públicas de TI, por meio de alteração de instrução normativa. Tais medidas promovem maior transparência dos custos associados a essas contratações e aprimoram o planejamento das contratações de TI realizadas pelos órgãos e entidades da APF com o Serpro e com a Dataprev, de forma a reduzir os riscos dessas contratações.
CONCLUSÃO
Os quadros abaixo resumem o resultado deste monitoramento. Considerando o cumprimento ou implementação da quase totalidade dos itens, considera-se não ser necessário dar continuidade ao monitoramento do Acórdão 598/2018-TCU-Plenário em busca de se verificar o atendimento das deliberações pendentes, com exceção do item 9.8, cuja decisão pelo seu monitoramento deverá aguardar o julgamento do recurso interposto contra o item 1.7.3 do Acórdão 6751/2016-TCU-Primeira Câmara.
	Grau de implementação das deliberações - Serpro

	Deliberação
	Cumprida ou Implementada
	Em cumprimento ou em implementação
	Parcialmente cumprida ou parcialmente implementada
	Não cumprida ou não implementada
	Não aplicável

	9.1.1
	X
				
	9.1.2
	X
				
	9.1.3
	X
				
	9.1.4
	X
				
	9.2
	X
				
	9.4.1
	X
				
	9.4.2
			X
		
	9.4.3
		X
			
	9.4.4
	X
				
	9.4.5
			X
		
	Grau de implementação das deliberações - Dataprev

	Deliberação
	Cumprida ou Implementada
	Em cumprimento ou em implementação
	Parcialmente cumprida ou parcialmente implementada
	Não cumprida ou não implementada
	Não aplicável

	9.1.1
	X
				
	9.1.2
	X
				
	9.1.3
	X
				
	9.1.4
	X
				
	9.2
	X
				
	9.3
	X
				
	9.4.1
	X
				
	9.4.2
			X
		
	9.4.3
	X
				
	9.4.4
	X
				
	9.4.5
			X
		
	9.5
	X
				
	Grau de implementação das deliberações - Ministério da Economia

	Deliberação
	Cumprida ou Implementada
	Em cumprimento ou em implementação
	Parcialmente cumprida ou parcialmente implementada
	Não cumprida ou não implementada
	Não aplicável

	9.6
	X
				
	9.7
	X
				
	Grau de implementação das deliberações - Casa Civil

	Deliberação
	Cumprida ou Implementada
	Em cumprimento ou em implementação
	Parcialmente cumprida ou parcialmente implementada
	Não cumprida ou não implementada
	Não aplicável

	9.8
					X

PROPOSTA DE ENCAMINHAMENTO
Ante o exposto, submetem-se os autos para consideração superior com as seguintes propostas:
0. em relação ao Serviço Federal de Processamento de Dados (Serpro) , considerar:
64. cumpridas as determinações contidas nos subitens 9.1.1, 9.1.2, 9.1.3, 9.1.4 e 9.2 do Acórdão 598/2018-TCU-Plenário;
64. implementadas as recomendações contidas nos subitens 9.4.1 e 9.4.4 do Acórdão 598/2018-TCU-Plenário;
64. parcialmente implementadas as recomendações contidas nos subitens 9.4.2 e 9.4.5 do Acórdão 598/2018-TCU-Plenário;
64. em implementação a recomendação contida no subitem 9.4.3 do Acórdão 598/2018-TCU-Plenário.
0. em relação à Empresa de Tecnologia e Informações da Previdência (Dataprev) , considerar:
65. cumpridas as determinações contidas nos subitens 9.1.1, 9.1.2, 9.1.3, 9.1.4, 9.2 e 9.3 do Acórdão 598/2018-TCU-Plenário;
65. implementadas as recomendações contidas nos subitens 9.4.1, 9.4.3, 9.4.4 e 9.5 do Acórdão 598/2018-TCU-Plenário;
65. parcialmente implementadas as recomendações contidas nos subitens 9.4.2 e 9.4.5 do Acórdão 598/2018-TCU-Plenário.
0. em relação ao Ministério da Economia, considerar:
66. cumprida a determinação contida no subitem 9.6 do Acórdão 598/2018-TCU-Plenário;
66. implementada a recomendação contida no subitem 9.7 do Acórdão 598/2018-TCU-Plenário.
0. em relação à Casa Civil da Presidência da República, considerar não aplicável à recomendação contida no subitem 9.8 do Acórdão 598/2018-TCU-Plenário;
0. Nos termos do art. 8º da Resolução - TCU 315, de 2020, fazer constar, na ata da sessão em que estes autos forem apreciados, comunicação do relator ao colegiado no sentido de orientar a Sefti a aguardar o resultado do julgamento do recurso interposto contra o item 1.7.3 do Acórdão 6751/2016-TCU-Primeira Câmara, Rel. Min José Múcio Monteiro, antes de decidir pelo monitoramento do item 9.8 do Acórdão 598/2020-TCU-Plenário. 
0. Informar o Serpro, a Dataprev, o Ministério da Economia e a Casa Civil da Presidência da República do acórdão que vier a ser proferido, destacando que o relatório e o voto que fundamentam as deliberações podem ser acessados por meio do endereço eletrônico www.tcu.gov.br/acordaos;
0. apensar os presentes autos ao TC Processo 013.463/2017-9, processo que originou o acórdão ora monitorado."
	É o relatório.

não há.

Não atuou.

MONITORAMENTO DE AUDITORIA DE CONFORMIDADE COM RELEVANTES ASPECTOS OPERACIONAIS QUE AVALIOU A ECONOMICIDADE, EFICIÊNCIA, EFICÁCIA E LEGALIDADE DOS SERVIÇOS DE TI PRESTADOS PELA DATAPREV E PELO SERPRO. CUMPRIMENTO DA MAIOR PARTE DAS DETERMINAÇÕES E RECOMENDAÇÕES. APENSAMENTO.

MONITORAMENTO (MON)

Secretaria de Fiscalização de Tecnologia da Informação (Sefti).

Em exame, monitoramento de deliberações oriundas do Acórdão 598/2018-TCU-Plenário, que tratou de auditoria de conformidade e de aspectos operacionais para avaliar a economicidade, a eficiência, a eficácia e a legalidade dos serviços de Tecnologia da Informação (TI) prestados pela Empresa de Tecnologia e Informações da Previdência (Dataprev) e pelo Serviço Federal de Processamento de Dados (Serpro) , empresas estatais não dependentes, ambas vinculadas ao Ministério da Economia (ME) . 
À época, o relatório da fiscalização conduzida pela unidade técnica apresentou diversos pontos que mereciam atenção, a saber: (i) baixos índices de eficiência na prestação de serviços de desenvolvimento de sistemas; (ii) baixa eficácia no atendimento das expectativas de clientes e usuários; (iii) remuneração efetiva do cargo de analista acima dos valores de mercado; (iv) preços praticados pelos serviços de desenvolvimento de sistemas não competitivos no mercado; (v) receitas obtidas com a prestação do serviço de desenvolvimento de sistemas insuficientes para cobrir os custos incorridos com essa atividade; (vi) falhas na aplicação do conceito de serviço estratégico da Lei do Serpro; e (vii) ausência de rastreabilidade e transparência na composição dos preços praticados.
Para melhor entendimento do cenário identificado naquela ocasião, destaco minhas principais conclusões constantes do Voto que fundamentou o Acórdão 598/2018-TCU-Plenário, mantido na íntegra, em sede recursal, pelos Acórdão 1364/2019-TCU-Plenário (pedido de reexame) e 1.854/2019-TCU-Plenário (embargos de declaração) :
Quanto à eficiência operacional, tanto a Dataprev quanto o Serpro apresentaram, no período avaliado (2014 a 2017) , baixo rendimento na prestação do serviço de desenvolvimento de sistemas em comparação com o desempenho observado no mercado para a prestação desse serviço. Como consequência disso, por exemplo, entre outras já relatadas, pode-se mencionar o fato de a Dataprev ter dificuldades para atender o volume de demandas recebidas, ou seja, em dar vazão à fila de espera (backlog) de demandas de desenvolvimento (achado 2) . A equipe estima que seriam necessários vinte meses para empresa produzir todos os pontos de função da fila de espera, número considerado muito alto.
Além disso, as pesquisas de satisfação apontam que, do ponto de vista da clientela, existem deficiências na prestação do serviço de desenvolvimento de sistemas, pois o percentual de clientes satisfeitos com tal serviço, nas duas empresas, é baixo, girando em torno de 50% (achado 2) .
No que toca à eficácia na resolução de incidentes de TI, que podem causar uma interrupção e/ou uma redução no nível de desempenho ou qualidade dos serviços públicos suportados pelos recursos tecnológicos afetados, a equipe de auditoria apontou que, no Serpro, existem duas situações: quando os prazos constam em contrato o índice de problemas resolvidos dentro do prazo é de 81%, porém, quando os prazos não estão registrados em contrato o índice é consideravelmente mais baixo, da ordem de 56%. Na Dataprev, por sua vez, o índice vem melhorando gradativamente, tendo havido substancial melhora em 2016 e, em 2017, sendo que 94% dos incidentes são resolvidos no prazo (achado 2) .
Ambas as empresas falham em definir e acompanhar indicadores de processos de trabalho relevantes, em dissonância com as melhores práticas. É praticamente inexistente a definição e o acompanhamento de indicadores de eficiência operacional (achado 1) . Tais falhas são, possivelmente, causas de diversos problemas apontados na fiscalização, e prejudicam o acompanhamento adequado da eficiência organizacional pelas partes interessadas, desde gestores da própria empresa, até órgãos de controle, bem como, em última análise, ferem a obrigação legal de transparência e prestação de contas à sociedade.
Em contrapartida às deficiências encontradas nas prestadoras de serviços de TI que foram objeto desta fiscalização, a Dataprev e o Serpro, por suas características de empresas do Governo e, portanto, concebidas para o atendimento do interesse público, revestem-se de algumas peculiaridades que aparentemente conferem maior segurança à prestação dos serviços do que se poderia normalmente esperar daquelas de propriedade privada. Por exemplo, a gestão do conhecimento acumulado das regras de negócio dos órgãos e entidades públicos clientes, a maior garantia para a continuidade desses negócios ao longo do tempo, bem como a maior resiliência às restrições financeiras e orçamentárias desses clientes.
Por outro lado, precisam buscar eficiência, oferecer preços competitivos, dando transparência na composição desses preços, de modo a não onerar o poder público contratante. As propostas constantes desta fiscalização buscam reduzir as discrepâncias apontadas neste relatório, induzir o aperfeiçoamento na gestão da prestação dos serviços de TI, de forma a contribuir para a melhoria da eficiência, da eficácia e da economicidade das aludidas empresas.
De acordo com as Normas de Auditoria do Tribunal de Contas da União (NAT) , os comentários dos gestores foram incorporados, sempre que possível, na análise da situação econômico-financeira e no relato dos achados, e analisadas em conjunto com os demais fatos e informações.
Nas situações em que as ponderações apresentadas pelos gestores não puderam ser acolhidas ou o foram parcialmente, bem como aquelas de caráter mais geral ou que não contraditaram diretamente entendimento pertinente a achado específico, os comentários e as respectivas análises da equipe técnica foram consignados no anexo 5 - análise dos comentários dos gestores.
Adicionalmente, acolho a proposta de determinação da unidade técnica para que o MF, o Serpro e a Dataprev encaminhem, no prazo de noventa dias a partir da presente decisão, plano de ação para implementação das medidas contidas no decisum, nos termos do acórdão a seguir apresentado. Esclareço que o aludido comando tem o fim de auxiliar quando da realização do monitoramento e o respectivo prazo não interfere no início do cumprimento dos demais prazos estabelecidos no acórdão.
Diante do exposto, acolhi, em sua maior parte, as propostas alvitradas pela unidade técnica, a fim de que fossem equacionadas pelas empresas e órgãos responsáveis as questões identificadas naquela fiscalização.
Em 20/4/2018, a Dataprev interpôs pedido de reexame de cinco itens da deliberação (9.1.1, 9.2, 9.3, 9.6, e 9.12) , o qual foi admitido pelo Relator do recurso, Ministro Bruno Dantas, gerando efeito suspensivo. Por sua vez, o Serpro requereu a extensão do efeito suspensivo dos mesmos itens contestados pela Dataprev. Ao julgar o mérito do apelo por meio do Acórdão 1364/2019-TCU-Plenário, o Tribunal rejeitou o recurso interposto e manteve os itens questionados. Na sequência, foram também rejeitados pelo Acórdão 1854/2019-TCU-Plenário os embargos de declaração interpostos pelo Serpro.
 Nada obstante, ao longo do processo as empresas submeteram ao Tribunal ofícios e informações acerca das providências que vinham sendo tomadas em face do Acórdão original, as quais foram complementadas por diligências realizadas pela unidade técnica. 
Feita essa breve contextualização, apresento a seguir a síntese dos exames realizados e respectivas conclusões consignadas pela unidade técnica nestes autos de monitoramento, cujos pareceres prévios incorporo em minhas razões de decidir.
II
De maneira geral, o monitoramento relata grande adesão das empresas às deliberações proferidas pelo TCU. De dez medidas endereçadas ao Serpro, sete foram consideradas cumpridas ou implementadas, sendo que uma está em cumprimento e duas foram consideradas parcialmente cumpridas. A Dataprev, por sua vez, cumpriu dez das doze deliberações que lhe foram destinadas, sendo que as outras duas foram consideradas parcialmente implementadas. Por fim, o Ministério da Economia cumpriu as duas medidas que lhe cabiam.
Esse grau de cumprimento das medidas reflete-se nos avanços documentados pela conclusão do trabalho de monitoramento consignados no parecer ora submetido pela unidade técnica (peça 71) : 
Desde março de 2018, quando da prolação do Acórdão 598/2018-TCU-Plenário, as empresas auditadas impulsionaram programas internos para melhoria da eficiência operacional e econômica nos três níveis de gestão:  estratégico, tático e operacional. Para cada nível, múltiplos indicadores foram elaborados para mensurar o desempenho e o alcance das metas estipuladas.
Esses indicadores foram consolidados em painéis de informações, onde cada nível gerencial acompanha os indicadores de sua alçada de decisão. Periodicamente, esses indicadores são revisados no conteúdo, com inclusão, alteração ou exclusão, e na respectiva meta, de forma que fiquem fiéis ao plano estratégico e estejam sempre direcionando os níveis gerenciais a perseguir os resultados pretendidos.
Houve desdobramento dos indicadores em planos de ações, que resultaram no uso de ferramentas para gestão ou execução, como, por exemplo, o uso em nuvem das plataformas de serviços para maior escalabilidade de infraestrutura e sistemas.
Todas essas medidas resultaram em ganhos de eficiência internas, tais como redução do estoque de demandas pendentes, melhoria na qualidade do software desenvolvido, e redução do tempo de atendimento de chamadas mesmo em um cenário de redução de pessoal.
Os indicadores adotados, as metas estabelecidas para cada um e os resultados alcançados pelas entidades estão publicados no relatório anual de gestão de cada empresa ou em documentos específicos, todos disponíveis publicamente nas áreas de transparência dos seus respectivos sítios na internet.
Para os clientes das empresas, os contratos agora vêm por padrão com cláusulas de tempo mínimo de atendimento de chamados e as propostas comerciais são acompanhadas de demonstrativos de formação de preço detalhados. Em termos de redução de custos para os clientes de desenvolvimento de sistemas, estes se deram de forma indireta por meio de monetização ou no custo médio do ponto de função.
O Ministério da Economia, por meio de modelo constante em nota técnica, padronizou o demonstrativo de formação de preços que o Serpro e a Dataprev devem enviar aos clientes. O ME também tornou obrigatório que os órgãos elaborem estudos técnicos preliminares mesmo para contratação dessas empresas públicas de TI, por meio de alteração de instrução normativa. Tais medidas promovem maior transparência dos custos associados a essas contratações e aprimoram o planejamento das contratações de TI realizadas pelos órgãos e entidades da APF com o Serpro e com a Dataprev, de forma a reduzir os riscos dessas contratações.
Foram diversas implementações de revisão de processos, construção de indicadores e dashboards para melhor acompanhar a eficiência de suas respectivas operações, além disso chamam atenção as mudanças com vistas a prover maior transparência com relação à formação de preços praticados em contratos com outras organizações públicas. 
Destaque-se, por exemplo, que, em função da deliberação 9.6 do Acórdão 598/2018-TCU-Plenário, o Ministério da Economia, por meio da Secretaria Especial de Desburocratização, Gestão e Governo Digital, publicou nota técnica contendo o "Modelo de Composição de Preços nas Contratações com Empresas Públicas Federais (SERPRO e DATAPREV) ", o qual contém orientações quanto às informações mínimas das propostas comerciais que devem ser providas pelas empresas e exigidas pelos órgãos contratantes. 
Outro ponto para o qual a unidade instrutiva registrou evolução foi quanto ao "custo por chamado atendido" na Dataprev, objeto da deliberação 9.3 daquele decisum. Segundo consta dos autos, o custo por chamado, que atingiu a média de R$ 117,92 entre os anos de 2014 a 2017 para um total de 831.071 chamados, foi reduzido para uma média de aproximadamente R$ 66,16 no período apurado pelo monitoramento (2020/2021) para um total de 93.012 chamados, representando uma redução de 43% no custo calculado pela fiscalização.
A respeito dos preços praticados em contratos de desenvolvimento de sistemas, objeto da recomendação 9.4.5, para que as empresas reavaliassem seus modelos de negócio com o objetivo de torná-los mais competitivos no mercado, promovendo, se possível, redução em tais valores e ganhos de economicidade às entidades contratantes, a unidade técnica afirma que nenhuma das duas empresas respondeu objetivamente qual a redução média dos custos de desenvolvimento ou efeito no preço médio do ponto de função. 
Por outro lado, o Serpro destacou modelos de contratos baseados em monetização, nos quais constam mecanismos de desoneração financeira na forma de créditos para os contratantes, em razão de compensação pela comercialização de soluções junto ao mercado público e privado. A esse respeito, cita como exemplos os contratos com o Ministério de Infraestrutura e com a Agência Nacional do Petróleo, que apresentam desonerações acumuladas, respectivamente, de R$ 52.908.975,22 e R$ 5.703.228,72, conforme informado pelo Serpro. 
Quanto a esse ponto, entendo que o tema deverá ser no futuro revisitado pelo TCU, pois o oferecimento de soluções ao mercado a partir da exploração econômica de dados públicos é tema de crescente importância e passa a ganhar destaque nos orçamentos das empresas. A frase "dados são o novo petróleo", atribuída a um matemático londrino especialista em ciência de dados, deixou o patamar de previsão e passou a fazer parte do jargão do mercado, que se acostumou a observar negócios milionários surgirem a partir da utilização e de manipulação de dados. 
Em outras palavras, o uso intensivo de dados pelo governo e pelo setor privado vem criando relevantes oportunidades de monetização a partir do oferecimento de serviços com base nessas grandes bases de dados. Por exemplo, hoje empresas podem contratar com o Serpro o serviço de validação biométrica de dados de clientes, chamado de Datavalid. A partir de fotografias ou digitais o serviço pode realizar uma comparação com a base de digitais e fotos da carteira nacional de habilitação (CNH) , e oferecer como retorno à empresa um índice de similaridade (percentual) e faixa de probabilidade (baixa, alta e altíssima) para cada digital ou foto validada. Essa informação é útil no combate a fraudes de identidade e para aprimorar a qualificação do cadastro de clientes.
Portanto, se, por um lado, a criação e o oferecimento de soluções com dados públicos podem ser vistos como uma nova e crescente fonte de receitas, que auxilia órgãos a custear seus investimentos em inovações tecnológicas, por outro, não se pode admitir que sirva apenas para compensar ineficiências operacionais, sejam das organizações públicas contratantes ou das empresas contratadas, devendo receber o mesmo zelo e atenção com que são tratados os demais recursos públicos. 
Em síntese, diante das constatações constantes do parecer técnico, com relação às medidas dirigidas ao Serpro pelo Acórdão 598/2018-TCU-Plenário, acompanho a proposta da unidade no sentido de considerar cumpridas as determinações contidas nos subitens 9.1.1, 9.1.2, 9.1.3, 9.1.4 e 9.2; parcialmente implementadas as recomendações contidas nos subitens 9.4.2 e 9.4.5; e em implementação a recomendação contida no subitem 9.4.3
Já em relação à Dataprev, estou de acordo em considerar cumpridas as determinações constantes dos subitens 9.1.1, 9.1.2, 9.1.3, 9.1.4, 9.2 e 9.3 do Acórdão 598/2018-TCU-Plenário; implementadas as recomendações contidas nos subitens 9.4.1, 9.4.3, 9.4.4 e 9.5; e parcialmente implementadas as recomendações dos subitens 9.4.2 e 9.4.5.
Em relação ao subitem 9.8, que dirigiu recomendação à Casa Civil, a unidade técnica propôs, de acordo com o item 32.5.6 dos Padrões de Monitoramento (Portaria-Segecex 27/2009) , considerar tal deliberação "por ora, não aplicável" (parágrafo 178 da instrução) em função de estar suspensa de implementação em decorrência de recursos interpostos em face do subitem 1.7.3 do Acórdão 6751/2016-TCU-Primeira Câmara.
Deixo de acolher esse entendimento, pois a situação consignada pelo subitem 32.5.6 dos Padrões de Monitoramento estabelecidos no retrocitado normativo da Segecex trata de situação distinta, qual seja: considerar "não mais aplicável" a deliberação que "em razão de mudanças de condição ou de superveniência de fatos que tornem inexequível o cumprimento ou a implementação da deliberação".
Não se trata do caso trazido à baila pelo relatório, pois a instrução não relatou a inexequibilidade da deliberação 9.8 do Acórdão 598/2018-TCU-Plenário, mas sim que a condição suspensiva presente na própria deliberação permanece vigente, consoante os termos abaixo:
9.8. recomendar à Casa Civil da Presidência da República que promova ação articulada, em conjunto com os Ministérios da Fazenda e do Planejamento, ouvidas as empresas Dataprev e Serpro, para harmonizar o cumprimento do disposto no item 1.7.3 do Acórdão 6751/2016-TCU-Plenário[footnoteRef:2], quando a determinação constante do referido item tornar-se exigível, com o cumprimento das deliberações presentes neste acórdão, com fulcro no art. 43, inciso II, da Lei 8.443/1992 c/c o art. 250, inciso III, do Regimento Interno do TCU e em atenção ao disposto na Constituição Federal, art. 37, caput (princípio da eficiência) (grifou-se) [2:  O Acórdão 6.751/2016-TCU em verdade foi prolatado pela Primeira Câmara.] 
Portanto, entendo que não cabe nenhuma medida no sentido de modificar os efeitos da recomendação objeto do item 9.8 do Acórdão 598/2018-TCU-Plenário, uma vez que a condição suspensiva nela presente permanece vigente desde sua prolação, não sendo cabível seu monitoramento nestas circunstâncias.
Por derradeiro, endosso as propostas de considerar cumprida a determinação 9.6 de responsabilidade do Ministério da Economia e implementada a recomendação do subitem 9.7.
                                                               III
Passando à conclusão, observo que a atuação das empresas públicas prestadoras de serviços de TI possui alta relevância econômica e estratégica para a disponibilização de serviços públicos, bem como para proteção dos dados e informações da Administração Pública, de empresas e dos cidadãos brasileiros.
Nada obstante, em seu mister constitucionalmente atribuído, o Tribunal acompanha de forma independente e assertiva a atuação dessas empresas, de forma a contribuir com o seu melhor desempenho na prestação de serviços, bem como para garantir a defesa da eficiência, economicidade e efetividade na atuação de Serpro e Dataprev, de forma a proteger os interesses do cidadão contribuinte.
Em função disso, à época, o Acórdão 598/2018-TCU-Plenário consistiu em um marco significativo dessa atuação, em que o Tribunal realizou aprofundado exame sobre processos de trabalho, indicadores, contratos e propostas comerciais, de forma a melhor apreciar a atuação das duas empresas.
É certo que em um cenário de crescente digitalização da economia e das relações sociais, com constantes mudanças e evolução tecnológicas, acompanhadas das turbulências conhecidas de nossa economia e instabilidades nos cenários nacional e internacional, a atuação das empresas públicas prestadoras de serviços de TI prosseguirá sendo desafiadora e requerendo por parte deste Tribunal acompanhamento constante.
Da mesma forma, é evidente que algumas medidas requerem maior tempo de implementação e de acompanhamento para que seus resultados sejam consolidados e sejam incorporadas a uma nova práxis no relacionamento entre Serpro e Dataprev e os órgãos públicos contratantes.
Apesar disso, o quadro narrado pelo monitoramento conduzido pela Sefti demonstra a importância de o TCU realizar trabalhos como aquele, com foco na busca pela eficiência e transparência, e que se encontra balizado pela missão institucional de aprimorar a Administração Pública em benefício da sociedade.
A evolução apresentada em termos de processos, indicadores e de transparência, bem assim os ganhos de eficiência apresentados confirmam que as medidas foram apropriadas e que receberam atenção e encaminhamento por parte dos respectivos corpos técnicos e gerenciais das empresas, resultando nos avanços ora relatados.
Com essas considerações, voto para que seja adotada a minuta de acórdão que ora trago à apreciação deste colegiado.
TCU, Sala das Sessões, em 9 de fevereiro de 2022.
Ministro VITAL DO RÊGO 
Relator